最高法院民事判決　　　　　　一○○年度台上字第二○七九號
上　訴　人　徐季欣
訴訟代理人　洪嘉呈律師
被 上訴 人　第一商業銀行股份有限公司
法定代理人　蔡慶年
上列當事人間債務人異議之訴事件，上訴人對於中華民國一○○
年五月十八日台灣高等法院第二審判決（一○○年度重上字第一
四四號），提起上訴，本院判決如下：
    主  文
上訴駁回。
第三審訴訟費用由上訴人負擔。
    理  由
本件上訴人主張：伊為擔保訴外人吉發興業股份有限公司（下稱
吉發公司）對被上訴人之短期借款債務，於民國九十年間與被上
訴人簽訂最高限額為新台幣（下同）二千三百萬元之保證契約（
下稱系爭保證契約）。而同為系爭保證契約之連帶保證人楊陳玉
蓮並提供其所有坐落台北市○○○路○段一百九十七號十樓之五
之房地，設定二千二百三十萬元之最高限額抵押權予被上訴人（
下稱系爭抵押權）。因吉發公司未依約還款，被上訴人向法院聲
請核發支付命令，請求伊應與其他連帶保證人連帶給付二千三百
萬元，惟執行無果，法院乃改發九十五年度執字第一五八九三號
債權憑證（下稱本案執行名義），被上訴人即以上開執行名義，
聲請拍賣伊所有如原判決附表一（下稱附表一）所示之房地，復
於九十九年一月二十五日追加查封伊所有如附表二所示建物。然
連帶保證人之一楊陳玉蓮已於九十五年六月二十九日，向被上訴
人清償二千一百萬元之保證債務，被上訴人並因上開不足額之清
償，同意拋棄系爭最高限額抵押權，故而依民法第七百五十一條
之規定，伊就被上訴人已拋棄之額度即二千二百三十萬元內，免
其責任，是伊應僅就七十萬元之範圍內負保證債務。縱認無民法
第七百五十一條之適用，惟依同法第二百七十四條規定之意旨，
因連帶債務人中之一人為清償而債務消滅時，他債務人亦同免其
責任，楊陳玉蓮既已清償二千一百萬元之保證債務，伊自應僅於
二百萬元之範圍內負連帶保證之責等情。爰依強制執行法第十四
條之規定提起債務人異議之訴，求為命系爭債權憑證於超出七十
萬元部分，不得對伊強制執行之判決。
被上訴人則以：伊雖同意由楊陳玉蓮自行出售房地，並給付二千
一百萬元以清償吉發公司對伊債務後，塗銷系爭最高限額抵押權
，且確已於九十五年七月二十七日核發抵押權塗銷同意書。然此
係屬「依行使擔保物權以外方法獲償」，並非民法第七百五十一
條所稱之「拋棄」擔保物權；至於抵押權塗銷同意書上所載「拋
棄抵押權保留債權」之字樣，乃係配合地政機關作業所需，不足
證明伊有拋棄上開擔保物權之意思，上訴人依此主張於拋棄之額
度內不負保證責任，應屬無據。又楊陳玉蓮所給付二千一百萬元
以沖償吉發公司之部分債務，係以物上保證人之身分為上開清償
行為，與保證契約係以保證人之全部財產為擔保，目的不同，本
件楊陳玉蓮既未提供上開擔保物以外之財產，主債務人之債務亦
未減至二千三百萬元以下，連帶保證債務自不因此減少等語，資
為抗辯。
原審審理結果，以：被上訴人固不否認於九十五年六月二十九日
，同意由楊陳玉蓮自行出售系爭抵押權之抵押房地且清償二千一
百萬元後，即塗銷上開抵押權，並撤銷對上開房地之強制執行等
情，惟擔保物權之拋棄，主要在於債權人於債權未能獲得滿足情
形下，猶同意塗銷該物權，始足當之；易言之，如係部分債權之
滿足，亦仍須證明抵押權人於同意塗銷時確有拋棄之意思，始有
民法第七百五十一條規定之適用。而依舉證責任分配法則，應由
主張適用該法之保證人負舉證之責。上訴人徒以被上訴人接受不
足額清償，於仍可就該擔保物權行使權利取償時塗銷抵押權，可
知其有拋棄該抵押權之意思云云，即無足取。又被上訴人同意楊
陳玉蓮自行出售抵押房地，以供清償，並塗銷系爭抵押權登記，
係因考量拍賣所得結果可能過低或無人應買，而選擇以行使擔保
物權以外之方法獲償，衡諸一般拍賣抵押物可能遭致之風險，尚
難認為此非保障被上訴人債權之有益作法，自難與拋棄該擔保物
權同視。至於抵押權塗銷同意書固載有「拋棄抵押權保留債權」
等字樣，惟按解釋意思表示，應探求當事人之真意，不得拘泥於
所用之辭句。被上訴人既以行使擔保物權以外之方法獲償債權，
已如前述，依此自應認其無拋系爭最高限額抵押權之意思，上訴
人主張依民法第七百五十一條之規定，僅就被上訴人未拋棄權利
之限度即七十萬元內負保證責任云云，應無足採。次查依卷附系
爭保證書之約定內容，可知其契約性質，係屬未定期限之最高限
額保證契約。又當事人約定遲延利息及違約金之目的，均係為契
約不履行時，債務人應支付之懲罰金或損害賠償額之預定，以確
保債務之履行為目的，解釋上自屬損害賠償之債。上訴人對被上
訴人所應負之保證責任範圍，既包含損害賠償債務在內，則吉發
公司因遲延給付而應負之遲延利息及違約金，自亦應構成上訴人
保證責任之一部。而依被上訴人提出之債權計算書，吉發公司迄
至九十九年十一月三十日止，扣除該二千一百萬元後，尚積欠被
上訴人借款、利息及違約金，合計為共三千三百五十六萬三千七
百九十八元，且於言詞辯論終結前均未再為任何清償等情，為兩
造所不爭，故上訴人所保證之債務二千三百萬元，仍在吉發公司
積欠之範圍內，不因而減少。而系爭最高限額連帶保證契約既未
定有期限，上訴人復未主張其曾對被上訴人表示終止該保證契約
或有其他消滅原因，上開吉發公司所負之債務，於二千三百萬元
之範圍內，均為上訴人保證責任效力所及，不受期間是否已為部
分清償甚或全部清償之影響，上訴人依系爭保證契約，即應於二
千三百萬元之範圍內與吉發公司同負連帶清償責任。是以，上訴
人以吉發公司所積欠債務，業經楊陳玉蓮清償二千一百萬元，依
民法第二百七十四條之規定，上訴人應僅於二百萬元之範圍內對
被上訴人負清償責任一節，自難認有據。綜上，上訴人應就兩造
所定最高限額二千三百萬元之範圍內，負清償責任，被上訴人以
本案執行名義對上訴人強制執行，即屬有據，上訴人依強制執行
法第十四條第二項之規定，請求被上訴人於超出七十萬元之部分
，不得以本案執行名義對上訴人強制執行，為無理由，並說明其
餘攻擊防禦方法對判決不生影響，不予逐一審酌，爰將第一審所
為上訴人敗訴之判決予以維持，駁回其上訴，經核於法並無違誤
。上訴論旨，仍執陳詞，指摘原判決不當，聲明廢棄，非有理由
。
據上論結，本件上訴為無理由。依民事訴訟法第四百八十一條、
第四百四十九條第一項、第七十八條，判決如主文。
中    華    民    國  一○○  年   十一   月  二十四  日
                      最高法院民事第三庭
                          審判長法官  劉  延  村  
                                法官  許  澍  林  
                                法官  黃  秀  得  
                                法官  鄭  雅  萍  
                                法官  魏  大  喨  
本件正本證明與原本無異
                                      書  記  官  
中    華    民    國  一○○  年   十二   月    七    日
                                                      Q